【裁判字號】    99,訴,3012
【裁判日期】    991222
【裁判案由】    遷讓房屋
【裁判全文】
臺灣臺北地方法院民事判決              99年度訴字第3012號
原      告  董安磐
訴訟代理人  邱俊哲律師
被      告  董郁祺
            董郁禎
            董郁禕
            董郁禔
            董郁禋
            董郁祥
兼上列四人
共      同
法定代理人  董玉聲
            張梅香
共      同
訴訟代理人  鄭夙芬律師
上列當事人間請求遷讓房屋事件，本院於民國99年12月1日言詞
辯論終結，判決如下：
    主  文
原告之訴及假執行之聲請均駁回。
訴訟費用由原告負擔。
    事實及理由
一、原告主張：
  (一)被告董玉聲於民國97年11月16日與原告簽訂房屋租賃契約（
    下稱系爭租賃契約），向原告承租座落臺北市○○○路○段
    104號2樓之建物（下稱系爭房屋），雙方約定每月租金新臺
    幣（下同）1萬元，被告除已給付第一年之租金外，自98 年
    11月起即未再給付租金。經限期函催，置若罔聞。爰以起訴
    狀繕本之送達為終止租賃契約之意思表示，請求遷讓房屋及
    相當於租金之損害。除被告董玉聲為契約當事人外，其餘被
    告均為其家眷，俱為無權占有，自應一併遷離。
  (二)對被告抗辯所為之陳述：
  1.系爭房屋為原告所有，除有系爭房屋稅單為憑外，並有62年
    間臺北市政府工務局核給之建築執照存根用以證明原告自始
    為系爭大樓之地下室及一至六層建物之原始起造人，系爭房
    屋自65年起即屬原告所有、使用。
  2.嗣因兩造有血親之故，被告之母即訴外人蘇蘭香住居無處，
    原告乃於78年底暫同意借其使用，惟土地租金每年86,600元
    由其自理。於80年間訴外人蘇蘭香擬以購買持分土地方式代
    替土地租金之給付，惟因拙於財力，無法履行，乃繼續以給
    付地租之方式使用系爭房屋，至85年地租已調至12萬元，惟
    訴外人蘇蘭香於85年死亡，被告即未再給付土地租金。
  3.97年間兩造協商，同意系爭房屋改以租賃方式履行，被告以
    每月1萬元向原告承租，兩造本即喜悅簽訂，無被告所稱之
    詐欺，被告自應舉證以實其說，何況撤銷意思表示之除斥間
    為一年，被告撤銷時已逾上開規定期間，於法未合。
  (三)爰依民法第767條及系爭租賃契約提起本件訴訟。並聲明：
    1.被告應自系爭房屋遷出，騰空返還予原告。2.被告董玉聲
    應給付原告7萬元，及自99年6月18日起至遷離之日止，按月
    給付原告1萬元。3.願供擔保，請准宣告假執行。
二、被告則抗辯：
  (一)原告為被告董玉聲同父異母之長兄。被告之母蘇蘭香（85年
    去逝）生前稱：被告父親在世時，家中土地與人合建發生建
    築糾紛，因被告之父居中協調糾紛及協助續建完工，建商始
    未受眾多買受人訴追而免去牢獄之災，建商感激，乃以建商
    興建之系爭房屋(土地屬地主所有，故不含土地)分與被告之
    父，以資酬謝(該屋係由建商指定之人頭為建造執照起造人
    ，已完工，但無使用執照，未辦理建物第一次登記) 。當時
    蘇蘭香賃屋而居，被告之父告云必將系爭房屋登記於蘇蘭香
    ，以為其安居養老之所。尚未申辦使用執照、登記及遷入前
    ，被告之父即因心臟病驟逝，嗣後，蘇蘭香將上情告訴被告
    同父異母兄姐，彼等乃遵父遺命，協助整修系爭房屋，由被
    告之母、妹（董千華，原名董玉紋）於78年11月間遷入，遷
    入未久，原告即告以該屋所屬大樓之基地為原告與訴外人王
    景祝等共有，大樓因合建糾紛，導致向建商買受房屋之買受
    人皆未能取得地主之基地持分，故每戶皆須給付地主地租云
    云。蘇蘭香雖占有使用系爭房屋，但亦未買受房屋之基地持
    分，故援例亦應向原告及訴外人王景祝等租用基地，自78年
    起至84年止，每年皆訂立「基地租賃契約書」（下稱系爭租
    地契約），約明：「座落…土地…係甲方（即原告及王景祝
    ）共有…出租予乙方（即訴外人蘇蘭香），供乙方使用臺北
    市○○○路○段壹零肆號貳樓房屋壹戶基地之使用」。
  (二)於80年間，蘇蘭香以將來應可以取得時效方式取得系爭房屋
    所有權之考量，向原告購買基地持分，雙方訂有不動產買賣
    契約書（下稱系爭買賣契約），約明：「茲因乙方（即訴外
    人蘇蘭香）現占有使用座落臺北市○○○路○段一0四號二
    樓房屋，因該房屋係座落於甲方（即原告）所有…土地上，
    雙方協議由乙方向甲方購買上開房屋座落基地持分…。」。
    於85年時，蘇蘭香經人提醒，既已向原告購地，即無需再付
    地租予原告，故自85年起即未再付地租予原告。被告董玉聲
    於85年1月13日亦舉家遷入該屋，85年3月9日蘇蘭香去世，
    系爭房屋乃由被告等人及訴外人董千華繼續居住迄今。
  (三)97年冬，原告突電被告董玉聲云：地主王景祝以其年事已高
    ，為使子孫明瞭家中產業狀況，要求訂立書面租約為憑，約
    被告董玉聲餐敘兼代王景祝締約，席間被告董玉聲飲酒過量
    ，原告取出租約要求被告簽署。被告董玉聲因係勞工階級，
    極少處理文字，且租約字跡甚小，被告董玉聲半百老花，平
    日認字即已不清，更兼當時醉酒，自家長兄應無動機欺己，
    故不疑有他，未曾稍閱租約內容即行簽名。惟記得當時出租
    人欄處空白無字，原告云先由被告董玉聲簽名，送王景祝簽
    名後，完稿租約再送予被告。嗣原告並未交付任何租約予被
    告，而被告因忙碌而未聞問。簽約當日被告並未如系爭契約
    第3、4條所載給付原告整年份租金12萬元。蓋被告夫妻皆為
    勞動工人，子女6人皆在學，尚向政府請領低收入戶補助，
    經濟十分拮据，絕無可能一次給付12萬元。被告董玉聲於99
    年4月間接獲原告存證信函，指兩造間就系爭房屋有租賃關
    係，因被告欠租未付，要求止約遷還云云。被告獲函後始悉
    受蒙蔽，乃覆函表示撤銷該租賃法律關係。
  (四)原告未證明其為系爭房屋所有權人，被告董玉聲係受原告詐
    欺而簽訂系爭租賃契約，被告十餘年來皆係以所有之意思占
    有系爭房屋，無占有或使用上之障礙，徵諸常情，實無給付
    租金而向原告承租房屋之動機或理由，租約係原告假藉王景
    祝要求租地書面租約而詐欺被告簽訂。被告於知悉後依法撤
    銷，原告依無效之租賃關係請求，顯無理由。
  (五)被告自主占有系爭房屋，不僅被告主觀上從無將其對系爭房
    屋之「占有」讓渡予原告之意思，客觀上亦無證據證明有讓
    渡事實，原告主張依民法第455條規定請求返還系爭房屋，
    顯無理由。又被告董郁禕、董郁禔、董郁禋、董郁祺、董郁
    禎、董郁祥等為被告董玉聲之子女，皆未結婚成家，被告張
    梅香為被告董玉聲之妻，以被告董玉聲為家長同住於系爭房
    屋內，僅為占有輔助人而非占有人。並聲明：1.原告之訴及
    假執行之聲請均駁回。2.如受不利之判決，願供擔保請准宣
    告免為假執行。
三、兩造不爭執事項：
  (一)被告董玉聲於97年11月16日與原告簽訂系爭租賃契約，由被
    告董玉聲向原告承租座落臺北市○○○路○段104號2樓之系
    爭房屋，租金每月1萬元。（見卷第6至9頁）
  (二)系爭房屋之97、98、99年房屋稅繳款書所載之納稅義務人為
    原告（見卷第12頁）。
  (三)系爭房屋未辦理第一次保存登記，目前由被告董玉聲、張梅
    香、董郁禕、董郁禔、董郁禋、董郁祺、董郁禎、董郁祥及
    訴外人董千華因共同居住而占有中。
  (四)系爭房屋坐落之基地，其所有人為原告與訴外人王景祝，蘇
    蘭香於80年間向原告購買基地持分，雙方訂有不動產買賣契
    約書（見卷第40至45頁）。
四、得心證之理由：
  (一)原告是否為系爭房屋之所有權人？
  1.按「房屋稅納稅義務人，並非必為房屋所有人，繳納房屋稅
    之收據，亦非即為房屋所有權之證明（本院四十年台上字第
    一二六號判例參照），本件上訴人提出之房屋稅收據上關於
    系爭房屋之納稅義務人之記載，雖變更為上訴人名義，仍不
    足據以證明上訴人即為系爭房屋之所有人。」（最高法院70
    年台上字第3760號判例參照）。而建造執照僅係行政機關管
    理建築之方法，並非取得所有權之法定證據，未辦理建物第
    一次所有權以前，房屋所有權屬於出資興建之原始建築人，
    與起造人及納稅人名義誰屬無涉。非謂建造執照所載之起造
    人，必為興建建物而原始取得其所有權之人。（最高法院96
    年台上字第2851號判決參照）。原告主張未辦保存登記之系
    爭房屋為其所有，自應就其取得所有權之事實負舉證責任。
  2.原告主張其為系爭房屋之所有人，提出臺北市稅捐稽徵處大
    安分處97年、98年、99年房屋稅繳款書、建築執照存根等件
    為證，惟系爭房屋稅籍資料之納稅義務人雖為原告，然此等
    登記資料僅為稅務行政上管理措施，尚難執此作為未保存登
    記房屋所有權歸屬之證明。次查建照上起造人與興建建物而
    原始取得其所有權之人，本屬二事。系爭房屋所屬大樓為地
    下室及1至6層建物，依原告提出建築執照存根上記載，起造
    人有董樂榮等十數人，原告僅為其中一人，尚無從證明原告
    為系爭房屋出資興建之原始建築人。再查證人即兩造之姐董
    安丹具結證稱：「（問：就你所知，系爭房屋原告是否為所
    有權人？）原告不是所有權人，因為那是分給建商的房子。
    在蘇蘭香要搬進房子之前，原告曾經問過我，他和另一個地
    主王景祝也想要這個房子，我有提醒他，這樣會有法律責任
    ，所以地主王景祝才沒有作任何的阻擾，只是向蘇蘭香收地
    租。」、「（問：房子是否為建商贈與給你父親？）這我不
    清楚，我是聽我大姐轉述蘇蘭香說的。這個房子不是分給地
    主，我不清楚建商如何分配。系爭房屋我們申報遺產不在其
    內。」(見卷第75頁反面)等語，按證人與原告係屬同父同母
    之姐弟關係，彼北間關係密切，並無任何仇隙，證人與被告
    間則僅係同父情詛，衡情其所為證言並無曲意迴護被告之必
    要。依證人所述，原告並未因受贈或繼承原因而受讓取得系
    爭房屋之所有權。原告提出房屋稅繳款書、建築執照存根等
    亦不足以認定為出資興建系爭房屋之原始建築人，自無從原
    始取得系爭房屋之所有權。原告既未能舉證證明有原始取得
    系爭房屋所有權或因受讓而取得所有權之事實，即難認原告
    為系爭房屋之所有權人。原告主張為系爭房屋之所有權人云
    云，尚不足採。
  (二)原告得否依民法第767條請求被告返還系爭房屋？
    按所有人對於無權占有或侵奪其所有物者，得請求返還之，
    民法第767條第1項前段定有明文。依前所述，原告並非系爭
    房屋之所有權人，即無實施物上請求權之權能，原告依民法
    第767條請求被告返還系爭房屋，於法無據。
  (三)被告抗辯撤銷受詐欺訂定之系爭租賃契約，是否有理由？
  1.按民事法上所謂詐欺云者，係謂欲相對人陷於錯誤，故意示
    以不實之事，令其因錯誤而為意思之表示（最高法院18年上
    字第371號判例可參）。
  2.被告抗辯其母蘇蘭香於78年間以兩造父親遺孀身分居住系爭
    房屋，自同年起至84年止，與王景祝、原告按年簽訂系爭租
    地契約，80年間與原告簽訂系爭買賣契約，買受系爭房屋基
    地，蘇蘭香自85年起即未支付地租予原告，被告於85年1月
    13日舉家遷入居住系爭房屋等情，業據提出市內電話過戶申
    請書、異動申請書、戶籍謄本、基地租賃契約書、租賃契約
    書、不動產買賣契約書(見卷37-48頁) 為證，原告亦不爭執
    蘇蘭香於78年間即居住系爭房屋，及基地租賃契約書、租賃
    契約書、不動產買賣契約書之真正。原告雖主張78年底暫同
    意借蘇蘭香使用，79年間兩造協商，同意系爭房屋改以租賃
    方式履行云云，惟查，設若原告所述為系爭屋所有人，於78
    年間交付系爭房屋供蘇蘭香無償使用乙詞為真，則蘇蘭香既
    經原告同意無償使用系爭屋，自可不支付任何代價使用房屋
    ，何以蘇蘭香仍每年與地主王景祝及原告訂定系爭租地契約
    ，支付地租？若系爭房屋屬原告所有，何以蘇蘭香仍與原告
    訂定系爭買賣契約，向原告買受系爭房屋座落基地持分？蘇
    蘭香另行訂定系爭租地契約、系爭買賣契約之舉動，顯與原
    告主張供蘇蘭香無償使用系爭房屋乙詞之經驗法則不符。次
    查證人董安丹結證稱：「（問：是否知道蘇蘭香如何占有系
    爭房屋？）因為蘇蘭香是我父親的外室，我們也是在我父親
    去世後才知道這件事。大概是在我父親去世後，蘇蘭香有跟
    我住在美國的大姐提到，我父親生前因為土地跟建商合建，
    幫了建商很多忙，所以建商把他分到的這戶房子，要給我父
    親，而我父親為了要照顧蘇蘭香，同意要給房子給蘇蘭香，
    可是這件事我們以前並不知道，也不知道真假，我在檢查我
    父親遺物內也沒有發現任何關於這件事的文件，但是蘇蘭香
    既然這樣講，我後來也跟他提醒過，如果不是事實的話，這
    個事情他自己要負法律責任，他說他沒有，所以他就搬進去
    住，在這個中間，他也有問過我，將來這個房子，應該如何
    取得產權，我有跟他說，如果符合民法上取得時效的規定，
    可以嘗試。」、「（問：蘇蘭香生前是否跟你說過有任何人
    跟他追討房屋？）從78年住進去，直到過逝前都沒有，蘇蘭
    香繼承人也沒有跟我提過。」、「（問：有關被證四，蘇蘭
    香為何要於民國80年向原告買地？）因為蘇蘭香跟我父親的
    關係，所以我們同父同母的兄弟都很尊重他，都視他為長輩
    ，因為系爭房屋占有土地有三分之二都是我同父同母弟弟所
    有，每年付租金額滿大的，所以就用比較便宜的價格向原告
    購買。」、「（問：就系爭房屋兩造或是蘇蘭香是否跟原告
    存在使用借貸關係？）沒有。」、「（問：為何沒有？）因
    為若是使用借貸關係，我在租地契約書就會寫明使用借貸，
    且原告和我及蘇蘭香都知道不是使用借貸關係，所以不論租
    地契約或者是買賣契約都是寫蘇蘭香為了占有使用房屋而租
    地。80年蘇蘭香跟原告買地後，照理說買地就不應該付地租
    ，但她不懂法律，就繼續付地租，後來我知道後，我就提醒
    不用付地租，85年起蘇蘭香就不再支付地租給原告。原告也
    知道這個事實。」、「（問：被證三基地租賃契約跟被證四
    不動產買賣契約你提到都是你擬的，是否瞭解執行過程，中
    間是否有按照約定履行？）被證四是我草擬好以後，他們簽
    約的，被證四上面簽約日期有欠缺，如果是我在場簽約的話
    ，日期不會空白。關於被證三地租契約，王景祝的租金都是
    由原告向蘇蘭香取去以後交付王景祝，蘇蘭香去世後就我事
    後所知，都是由被告跟他妹妹董千華湊足租金後，也是由原
    告交付王景祝。」、「（問：在78年8月之前，系爭房屋是
    誰在管理使用是否清楚？）我只清楚壹個事實，系爭房屋在
    78年以前，不是原告在管理使用，因為原告跟我及我母親住
    在一起，同時因為原告曾經也有意圖在知道蘇蘭香存在後，
    想要搬進去，在我告知他，有嚴重法律後果後，原告和王景
    祝就打消這個念頭。君子愛財取之有道，被告家人冒法律風
    險占有20年可主張時效取得，原告最後卻用這樣的方式作主
    張是不適當。」、「（問：民國78年6月以前原告曾經出租
    房屋給李鑑使用是否清楚？）據我所知當時是有一個管理員
    住在裡面，我們曾經叫原告叫管理員搬走，所以蘇蘭香才住
    進去。當時住進去時，裝修房子都是我大姐從美國來裝修，
    因為蘇蘭香殘廢。我沒有聽過有李鑑這個人也沒有聽過這件
    事。同時，我跟原告感情很好，又同住在一家，如果有任何
    的法律文件，或者任何的法律問題，原告都會問我，叫我草
    擬，所以在我印象中沒有這件事情。原告對於我支持同父異
    母兄弟不滿意，但是不影響我跟他的感情，我也只是陳述事
    實而已。我不可能偏袒被告，因為被告是我在30幾歲以後才
    認識的人，但是被告一家八口，都是低收入戶，原告在同棟
    大樓就已經有三戶房子了，應該不要讓自己的手足流離失所
    才對。」(見卷第74頁反面-76反面) 等語，依證人證述內容
    ，蘇蘭香係基於自主占有意思使用系爭房屋，並非向原告借
    用而占有使用系爭房屋，蘇蘭香與原告間就系爭房屋並未存
    有使用借貸關係。原告就其主張將系爭房屋無償借貸蘇蘭香
    使用乙詞，並未舉證以實其說，其主張自不足採。
  3.原告主張系爭租賃契約經雙方同意訂定，被告則抗辯遭原告
    詐欺等語。經查系爭租賃契約上載明簽約時由承租人之被告
    一次繳納1年租金12萬元，被告則否認有支付12萬元租金事
    實，並提出臺北市低收入戶卡(見卷第69頁)為證。被告既屬
    低收入戶，年所得不高，有妻子及子女6人賴其扶養，負擔
    不可謂不重，原告於存證信函中亦稱被告「收入不穩定且家
    中人口眾多」(見卷第70頁)等語，衡情被告如何有資力可一
    次提出12萬元現款交付原告？而原告迄未能提出收受被告交
    付12萬元現款之事證，則原告主張被告一次給付12萬元租金
    乙詞是否屬實，即堪可疑。依前述，蘇蘭香占有使用系爭房
    屋後，與地主簽訂系爭租地契約，按年支付地租，復簽訂系
    爭買賣契約向原告買受系爭房屋座落基地持分；另依證人董
    安丹證證述，蘇蘭香生前占有系爭房屋期間，並無人以系爭
    屋所有權人地位要求遷讓，85年起蘇蘭香即未支付原告地租
    ，蘇蘭香過世後，被告仍按年支付地租予地主王景祝地等情
    ，均為兩造所不爭。原告既未能證明交付房屋無償供蘇蘭香
    使用，蘇蘭香生前未與原告訂立房屋租賃契約，原告亦未以
    系爭房屋所有人身分要求蘇蘭香遷讓返還房屋，則被告以蘇
    蘭香繼承人地位自85年3月9日起承繼蘇蘭香而繼續占有系爭
    房屋，迄訂定系爭租賃契約之日前止，均未因占有使用系爭
    房屋而向原告支付代價，衡情被告實無理由訂定系爭租賃給
    付原告租金。再者，系爭租賃契約訂定前，被告已基於自主
    占有意思使用系爭房屋，並非因原告移轉占有始占有系爭房
    屋，原告又未能證明為系爭房屋之所有權人，衡情被告豈有
    與非系爭房屋所有人之原告訂定租賃契約給付租金之情理。
    基上，系爭租賃契約上記載簽約時被告一次繳納1年租金12
    萬元乙節，經查與事實不符；被告自85年占有系爭房屋起至
    訂定系爭租賃契約之日止，均未向原告支付任何使用房屋代
    價，原告亦未向之催討，被告已可合法無償占有系爭房屋，
    實無再向原告支付租金之理。被告訂定系爭租賃契約之舉動
    ，顯與常情有違。系爭租地契約自85年起即未訂定，被告仍
    按年向地主王景祝繳納基地租金，則被告抗辯係遭原告以須
    與地主王景祝訂定租地契約為由，不察而受騙訂定系爭租賃
    契約等語，衡諸常情，即非虛偽，堪可採信。被告於99年4
    月23日收受原告催討付租及終止租約之存證信函(見卷第70
    頁)，始知悉受詐欺，被告於同年5月11日即以存證信函表示
    撤銷系爭租賃契約之意思表示，經原告於同年月14日受領(
    見卷第49-51頁)，即生合法撤銷之效力。原告雖主張被告已
    逾1年除斥期間，不得再行撤銷，惟原告並未舉證證明被告
    於訂定系爭租賃契約時，已知悉遭詐欺事實，原告主張撤銷
    權已逾除斥期間云云，即不足取。
  (四)綜上所述，原告非系爭房屋之所有人，被告遭原告詐欺而訂
    定系爭租賃契約，被告已依法撤銷系爭租賃契約。從而原告
    本於系爭租賃契約及民法第767條之法律關係，請求被告應
    自系爭房屋騰空遷出，並將系爭房屋交付原告；及被告董玉
    聲應給付原告7萬元，及自99年6月18日起至遷離之日止，按
    月給付原告1萬元，均為無理由，應予駁回。其假執行之聲
    請亦失所附麗，應併予駁回。
五、因本案事證已臻明確，兩造其餘主張陳述及所提之證據，經
    審酌後，認與判決結果無影響，爰不一一論駁，附此敘明。
六、結論：本件原告之訴為無理由，並依民事訴訟法第78條，判
    決如主文
中    華    民    國    99    年    12    月    22    日
                  民事第一庭    法  官  熊志強
以上正本係照原本作成。
如對本判決上訴，須於判決送達後20日內向本院提出上訴狀。如
委任律師提起上訴者，應一併繳納上訴審裁判費。
中    華    民    國    99    年    12    月    22    日
                                書記官  謝盈敏

司法院資訊處製作；財團法人民間司法改革基金會備份。
